【裁判字號】    89,上訴,235
【裁判日期】    891102
【裁判案由】    懲治盜匪條例
【裁判全文】
臺灣高等法院花蓮分院刑事判決              八十九年度上訴字第二三五號
    上訴人即被告  癸○○
    指 定辯護 人  甲○○
    上訴人即被告  庚○○
    選 任辯護 人  甲○○
右列上訴人即被告因違反懲治盜匪條例案件，不服臺灣臺東地方法院八十八年度訴字
第三四一號中華民國八十九年九月四日第一審判決( 起訴案號：臺灣臺東地方法院檢
察署八十九年偵字第一二九三號 )，提起上訴，本院判決如左：
    主  文
原判決撤銷。
癸○○共同連續意圖為自己不法所有，以脅迫致使不能抗拒，而取他人之物，處有期
徒刑捌年陸月。扣案之玩具手槍壹把（含彈匣及子彈肆顆）、短刀壹把、手套貳雙、
口罩壹只、機車鑰匙參支、牛皮紙袋壹只，均沒收。所得財物新臺幣壹仟伍佰捌拾捌
元及大衛杜夫牌香煙壹包，發還被害人己○○。
庚○○共同意圖為自己不法所有，以脅迫致使不能抗拒，而取他人之物，處有期徒刑
柒年貳月。扣案之玩具手槍壹把（含彈匣及子彈肆顆）、手套貳雙、口罩壹只、機車
鑰匙參支、牛皮紙袋壹只，均沒收。所得財物新臺幣壹仟伍佰捌拾捌元及大衛杜夫牌
香煙壹包，發還被害人己○○。
    事  實
一癸○○、庚○○共同基於意圖為自己不法所有之概括犯意聯絡，先於附表甲編號一
  所列時、地，夥同周嘉政（別名悸凡，另案偵查中），持玩具手槍及短刀以行脅迫
  ，至使被害人丙○○不能抗拒，而強取附表所示之財物，鍾、葉二人復又連續於附
  表甲編號二至五號所列時、地，以同一方式，使被害人交付如附表所示之財物。癸○○於民國（下同）八十八年十一月十日下午十時許，為取得供犯盜匪罪所用之交
  通工具及躲避員警之查緝，乃基於意圖為自己不法所有之概括犯意，連續於附表乙
  編號一所列之地點，以自備之機車鑰匙，竊取如附表所示之機車，及與庚○○基於
  共同之犯意聯絡，意圖為彼等不法之所有，於附表乙編號二所列時、地，由庚○○
  在旁把風，癸○○以自備鑰匙開啟機車之方式，竊取如附表所示之機車。嗣於八十
  八年十一月十五日五時十分許，在臺東市○○路○段三巷路口，為警查獲，並扣得
  玩具手槍、短刀各壹把、手套貳雙、口罩壹只、機車鑰匙參支及盜匪自己○○所得
  現金共新台幣共一千五百八十八元及大衛杜夫牌香牌一包。
二案經臺東縣警察局臺東分局報請臺灣臺東地方法院檢察署檢察官偵查起訴，以及臺
  灣嘉義地方法院檢察署移送本院併案審理。
    理  由
一訊據上訴人即被告癸○○對於附表所示之犯行，固坦承不諱，惟辯稱：伊持假槍並
  無壓制被害人之意志自由，應祇構成恐嚇取財罪云云，另訊之上訴人即被告庚○○
  固坦承附表甲編號二至五之犯行，惟矢口否認有附表甲編號一強盜及附表乙編號二
  竊取機車之行為，辯稱：伊與周嘉政、癸○○係住在一起，但並不知他們去做什麼
  ，．，伊對台中並不熟，不可能騎機車載他們云云。
二經查：庚○○參與共同強盜情事，業據周嘉政迭於警訊及原審審理時供稱：「伊在
  公司之宿舍認識癸○○與庚○○，鍾提議購買電玩之掃頻器，在資金不足之下，鍾
  提議並計畫用搶劫方式取得掃頻器．．癸○○即計畫由我（周嘉政）出面偽稱購買
  掃頻器，並交付一把普通小刀，做為作案時使用，而叫庚○○於作案後騎車接應我
  們離開。（見嘉義縣警察局刑案偵查卷宗第一頁背面）、「是鍾提議買，但籌不到
  錢，他說可以用搶的，後來是鍾買一把手槍，由我和鍾出面去搶，搶後我把被害人
  的車開到山區，叫被害人下車，拿了所搶的東西後，是由庚○○騎機車接應我們離
  開」等語甚詳（見原審八十九年七月二十日訊問筆錄第四頁），經核與被告癸○○
  所供：「我與周嘉政、庚○○共謀，於八十八年十月二十日二十三時四十五分，由
  周嘉政使用行動電話約被害人丙○○，在台中中興倉儲大賣場．．，而周嘉政在我
  亮出玩具槍後，即亮出藏於背後之短刀，將被害人及所駕駛之車輛強押至一處山區
  ，迫使被害人及其同行男子下車，．．然後取走車內電子掃頻器、穩壓器等物之皮
  箱，由庚○○騎乘機車隨後接應，載我與周嘉政返回宿舍等情相符。（見原審刑事
  卷第一Ｏ六頁背面），此外並有被害人丙○○指證庚○○曾向其偽稱購買電子掃頻
  器之指證相片一紙附卷可參，是被告庚○○顯已明知該犯罪計畫，且參與接應之行
  為分擔，被告上開否認犯罪之辯解，核屬避重就輕之詞，尚難採信。至於共同竊取
  機車部分，亦據共同被告癸○○迭於警訊、偵查中供述：「車號ＰＳＳ－四Ｏ七是
  我自己去竊取的，而車號ＨＤＤ－二Ｏ三號機車，庚○○則是擔任把風。」（臺東
  分局刑案偵查卷第七頁背面）、「第一次是我偷的，第二、三次是我與庚○○偷的
  。」等情綦詳（偵查卷第六頁背面），參以扣得庚○○所用之全罩式安全帽一頂、
  騎機車用之白色手套一雙可證，是被告庚○○辯稱並未共同竊取機車，顯為卸責之
  詞，不足採信，又同案被告癸○○於審理中，改稱庚○○並未共同作案云云，核屬
  事後迴護被告庚○○之舉，亦尚難採信。
三至被告二人之辯護人辯稱被告持搶之行為似未壓抑被害人之意思自由，而認未達致
  使不能抗拒之程度云云。然查：
  (一)按強盜罪之強暴、脅迫手段，祇須足以抑壓被害人之抗拒或使被害人身體上、精
    神上，處於不能抗拒之狀態為已足，其暴力縱未與被害人身體接觸或被害人實際
    無抗拒行為，仍於強盜罪之成立，不生影響，最高法院二十二年上字第三一七號
    、三十年上字第三○二三號著有明文可資參照。
  (二)又本件扣案之該玩具手槍經當庭勘驗雖不具殺傷力，然其外表與真槍相似，一般
    人甚難辨別為假槍，衡諸常情，一般人如遇人持槍脅迫強劫之情況，一般而言均
    會感到驚嚇畏懼，而處於不能抗拒之狀態，本件被害人丙○○於偵查中即證稱：
    「當癸○○進入後座後，即亮出手槍，使我心生畏懼，並令我開車行駛」（見嘉
    義縣警察局偵查卷第五頁），被害人丁○○亦證稱：「癸○○就從他腰部拿槍出
    來，槍口對準我，說把店內所有現金裝在塑膠袋內，因我害怕，怕癸○○手上拿
    槍會打死我，所以我照他的指示．．」（見臺東縣警察局偵查卷第十二頁背面）
    ，另被害人戊○○亦證稱：「後座那個人下車後，向我表示要買一條大衛杜夫牌
    香煙後，露出牛皮紙袋內一把手槍，要我將香煙及店內所有現金裝在袋子裏拿給
    他，我看到他有手槍很害怕，就拿了新台幣五百元及香煙一條交付給他」（同上
    卷第十五頁背面），又被害人壬○○證稱：「庚○○持槍抵住我左腹，同時喝令
    將所有現金交出來，由於我心生畏懼，就將櫃子內的抽屜打開」（同上卷第十七
    頁背面）再者被害人己○○亦證述：「（問：那妳害怕的心理是（為）何？）答
    ：我看到槍會害怕是怕他會開槍」（見原審卷第一一八頁），參以被告二人互為
    助勢，被害人僅獨自一人又何能反抗，足見被害人等當時確已達不能抗拒之程度
    無訛，被告之辯護人上開所辯，尚非可採。此外，復有被害人辛○○、乙○○，
    分別於偵查中及原審供證屬實（原審卷第一五五頁），另有贓物領據四紙、相
    片十幀及作案之玩具手槍、短刀各一把、黑色手套一雙、口罩一只、機車鑰匙三
    支、牛皮紙袋一只扣案可證，及在被告癸○○身上查獲之盜匪所得款項八十八元
    ，大衛杜夫牌香煙一包；在被告庚○○身上查獲之盜匪所得款項一千五百元可稽
    ，事證明確，被告二人犯行堪以認定。
四另被告癸○○雖自白其於八十八年十一月十三日，於臺東市某醫院附近，又竊取第
  三部機車云云，惟查，被告於警訊時先供述係竊取二部機車，後又改稱三部，且對
  時間、地點亦非陳述明確，是其供述即非無疑，又臺東市區各醫院附近於八十八年
  十一月十日至十三日左右，並無重型機車失竊紀錄，有臺東縣警察局八九警刑（四
  ）第三六三三號函在卷可考，是尚難僅以被告之自白，即以不利之認定，附此敘明
  。
五按懲治盜匪條例於四十六年六月五日修正公布，刪除第八條施行期間一年及第十條
  依特種刑事案件訴訟條例審理之規定，其原第九條改為第八條，第十一條改為第九
  條。修正前本條例全部內容，曾經立法院民刑商法委員會審查，認尚有繼續沿用之
  必要，始改採為新法之全部條文，並重新調整條次，形式上雖是「修正」，實質上
  係明白確認懲治盜匪條例已從臨時性舊法改制為常態性之刑事特別法，等同於制定
  新法。因此，懲治盜匪條例重新立法之合法性，應不因修正前曾施行期滿始以命令
  展期而有影響，合先明。核被告癸○○就附表甲編號一至五及附表乙編號一至二
  所為，係犯懲治盜匪條例第五條第一項第一款之普通盜匪罪，及刑法第三百二十條
  第一項之普通竊盜罪；被告庚○○就附表甲編號一至五及附表乙編號二所為，係犯
  懲治盜匪條例第五條第一項第一款之普通盜匪罪，及刑法第三百二十條第一項之普
  通竊盜罪。又被告二人與另案被告周嘉政就附表甲編號一之強盜犯行及二人就編號
  二至五之盜匪、附表乙編號二之竊盜犯行，各具有犯意之聯絡及行為之分擔，均為
  共同正犯，另被告二人，先後所犯五次盜匪及被告癸○○二次竊盜犯行，均時間緊
  接，手段相同，所犯構成要件相同之罪名，顯係基於概括之犯意反覆為之，均為連
  續犯，均應依刑法第五十六條連續規定論以一罪，並均加重其刑。被告二人所犯上
  開二罪間，有方法與結果之牽連關係，應依刑法第五十五條規定，從一重之懲治盜
  匪條例第五條第一項第一款之盜匪罪處斷。原審予以論罪科刑，固非無見，惟被告
  庚○○查無前科，原審主文論以累犯，又未明理由及引用刑法第四十七條及被告
  二人共同強盜所得財物分別割裂金額諭知沒收，未合併宣告沒收，均有未合，被告
  之上訴意旨指摘原判決適用法條不當，固無可採，惟原判決既有可議，亦應撤銷改
  判。查被告正值年青之際，不思從事正職，為圖錢財，竟甘淪持玩具手槍在各處恣
  意行強，造成社會秩序紊亂不安，並影響被害人之身心安危至鉅，惟念其並未造成
  被害人之傷亡，且犯後已表悔悟，其犯後態度尚稱良好等一切情狀，分別量處如主
  文第二項所示之刑，扣案玩具手槍、短刀各壹把、手套貳雙、口罩壹只、機車鑰匙
  參支、牛皮紙袋一只，均為被告所有，且係供其犯罪所用之物，業據被告供明在卷
  ，爰依刑法第三十八條第一項第二款之規定，宣告沒收。扣案贓物新台幣一千五百
  八十八元、大衛杜夫牌香煙一包，業據被告癸○○供述係向被害人己○○盜匪所得
  ，是應發還被害人己○○，至於大衛杜夫牌香煙一條、七星牌香煙一包，因已發還
  被害人，及其他贓款及贓物業已花用殆盡或已滅失，故不另為發還之諭知。又安全
  帽二頂，並非被告所有，依法自不得宣告沒收，併予明。
據上論斷，應依刑事訴訟法第三百六十九條第一項前段、第三百六十四條、第二百九
十九條第一項前段、懲治盜匪條例第八條、第五條第一項第一款、第七條第一項，刑
法第三百二十條第一項、第二十八條、第五十六條、第五十五條、第三十八條第一項
第二款，判決如主文。
本案經檢察官翟光軍到庭執行職務。
中      華      民      國      八十九    年   十一月      二      日
                                  審判長法官  吳  鴻  章
                                        法官  林  德  盛
                                        法官  黃  永  祥
右正本證明與原本無異。
如不服本判決，應於判決送達後十日內向本院提出上訴狀。其未述理由者，並應於
提出上訴狀後十日內向本院補提理由狀(須附繕本)。
                                      書記官  陳  淑  芬
中      華      民      國      八十九    年   十一     月      二      日


司法院資訊處製作；財團法人民間司法改革基金會備份。
